臺灣高等法院臺中分院民事判決　　　九十年度上字第四九四號
　　上　訴　人　　乙○○
　　　　　　　　　壬○○
　　上　訴　人　　庚○○
　　上　訴　人　　子○○
　　　　　　　　　丑○○
　　訴訟代理人　　癸○○
　　上　訴　人　　丁○○
　　　　　　　　　己○○
　　　　　　　　　丙○○
　　　　　　　　　戊○○
　　　　　　　　　甲○○
　　被　上訴人　　辛○○
右當事人間請求分割共有物事件，上訴人對於中華民國九十年七月二十五日台灣台中
地方法院第一審判決（八十五年度訴字第三一一三號），提起上訴，本院判決如左：
　　　主　　　文
原判決關於分割方法部分廢棄。
兩造共有坐落台中縣烏日鄉○○段五六地號、建、面積○‧二三八六公頃土地應予分
割如後附鑑定圖甲案所示：編號Ａ部分面積○‧○一四○公頃分歸上訴人丑○○取得
；Ｂ部分○‧○二三三公頃及Ｅ部分○‧○二三五公頃分歸上訴人乙○○取得；Ｃ部
分○‧○三六六公頃分歸上訴人丁○○、己○○、戊○○、丙○○、甲○○共同取得
，應有部分丁○○十八分之四、己○○、戊○○、丙○○、甲○○公同共有十八分之
十四；Ｆ部分○‧○四六八公頃分歸上訴人壬○○取得；Ｇ部分○‧○一四○公頃分
歸上訴人子○○取得；Ｈ部分○‧○一八六公頃分歸被上訴人辛○○取得；Ｉ部分○
‧○一八六公頃分歸上訴人庚○○取得；Ｄ部分○‧○四三二公頃由兩造按原應有部
分比例保持共有，其中己○○、戊○○、丙○○、甲○○就應有部分九十六分之十四
為公同共有。
第二審訴訟費用由兩造按附表所示比例負擔。
　　　事實及理由
一、本件為分割共有物之訴，其為訴訟標的之法律關係，對於共同訴訟之各人必須合
　　一確定，上訴人乙○○、子○○二人提起之上訴，其效力依民事訴訟法第五十六
　　條第一項第一款規定，及於其餘同造共同訴訟人，爰併列之為上訴人，合先說明
　　。
二、上訴人丑○○經合法通知，未於最後言詞辯論期日到場，核無民事訴訟法第三百
　　八十六條所列各款情形，爰依被上訴人之聲請，就該部分由被上訴人一造辯論而
　　為判決。
三、兩造之聲明：
　(一)上訴人方面：
　　1.乙○○、壬○○求為判決：原判決主文第二項關於分割方法部分及第四項訴
　　　訟費用之裁判廢棄。兩造系爭共有土地應予分割如後附鑑定圖（以下稱附圖
　　　）乙案方法所示。
　　2.子○○求為判決：原判決除關於辦理繼承登記部分外，應予廢棄。廢棄部
　　　分，兩造共有之系爭土地應予分割，其分割方案如後附圖丙案所示。
　　3.庚○○求為判決：請依附圖乙案分割。
　　4.丁○○、己○○、丙○○、戊○○、甲○○等五人（以下稱丁○○等五人）求
　　　為判決：請維持原審判決，如不行，則以附圖丙案為分割。
　　5.丑○○於準備程序到場陳稱：同意原審就其所分配之位置。
　(二)被上訴人方面：
　　被上訴人辛○○求為判決：上訴駁回。如不行，則願依附圖乙案分割。
四、被上訴人辛○○於原審起訴主張：坐落台中縣烏日鄉○○段五六地號、地目建、
　　面積○．二三八六公頃土地（以下稱系爭土地），為伊與上訴人子○○、乙○○
　　、壬○○、庚○○、丑○○、丁○○（已故共有人林招春之繼受人），及已故林
　　澄松所共有，應有部分如附表所示。該土地並無不能分割之情事，共有人亦未訂
　　有不分割之契約，因不能達成分割協議；且共有人林澄松於訴訟中死亡，其繼承
　　人即上訴人己○○、戊○○、丙○○、甲○○等四人（以下稱己○○等四人）迄
　　未就所遺應有部分辦理繼承登記等情。爰求為命己○○等四人就其被繼承人林澄
　　松在系爭土地所遺應有部分九六分之一四辦理繼承登記，並求命就系爭土地為裁
　　判分割之判決。（關於命己○○等四人辦理繼承登記部分，經原審判准後，未據
　　聲明不服；另被上訴人於起訴時併列商施錢為被告部分，經原審以其非共有人予
　　以駁回後，亦未據聲明不服）。
五、上訴人等均同意分割，但分割方法不盡相同。乙○○、壬○○、庚○○主張以附
　　圖乙案分割；子○○主張以附圖丙案分割；丁○○等五人則主張以原審判決附圖
　　甲案或後附附圖丙案分割。被上訴人則主張依原審判決方案或後附附圖乙案。
六、查系爭土地為兩造所共有，應有部分如附表所示，有土地登記簿謄本可稽，足堪
　　認為真實。又系爭土地，已由大部分共有人建屋使用（詳如後述），並無因物之
　　使用目的不能分割情形，兩造亦未訂有不分割之特約，亦為兩造所不爭執，被上
　　訴人訴求為裁判分割，依民法第八百二十三條第一項、第八百二十四條第二項規
　　定，自無不合。
七、關於分割方法，查系爭土地，除最西邊（西南側）部分緊臨溪南路外，大部分均
　　屬裡地，而以西北面緊臨之巷道與溪南路聯絡；土地內，如後附地籍圖謄本所示
　　，２、３部分分別為丑○○、子○○之磚造平房，４部分為庚○○、辛○○之磚
　　造瓦頂平房，１、１－１、１－２部分為丁○○、壬○○、乙○○、及已故林澄
　　松先祖所蓋之三合院式土造平房古厝，其餘部分為空地或庭院，有該實測之地籍
　　圖謄本可稽，並有現場勘驗筆錄足憑。兩造除上訴人子○○外，對該土地上之建
　　物，均已不主張保留不拆除；為使土地分割後便於建築使用，兩造於原審均已同
　　意割出如附圖所示Ｄ部分留作通路，由兩造依原應有部分比例保持共有；又上訴
　　人丁○○等五人於原審陳明彼等分割後仍願維持共有關係，故如附圖所示以割出
　　Ｄ部分為預留之道路及丁○○等五人分配在一起之分割方式，兩造均無異見；另
　　上訴人丑○○、壬○○、庚○○分得之位置，亦各無異議。茲所爭執者，主要為
　　二部分：一為子○○與辛○○、庚○○分配西畔臨溪南路土地部分，一為乙○○
　　與丁○○等五人分配東半側土地部分。關於前者，子○○主張應以附圖丙案方式
　　由伊分得臨道路面寬有六公尺之Ｇ部分，然辛○○、庚○○則堅決反對，主張應
　　以乙案方式分割。查子○○主張以丙案分割，無非以伊在該Ｇ部分建有磚造房屋
　　，經營理燙髮店四、五十年，賴以維生，伊經濟狀況不佳，如予拆除，無力改建
　　，該丙案Ｇ部分面寬有六公尺，如分配予伊，可免拆除該房屋而影響生計云云。
　　惟查，子○○在該Ｇ部分土地固有其所主張之房屋，開設燙理髮店，然該房屋已
　　老舊，經濟價值已不高，復按共有物分割，應求各共有人分得土地之公平性，該
　　附圖丙案，子○○分得之Ｇ部分面寬為六公尺，辛○○分得之Ｈ部分則僅四公尺
　　，而子○○依其應有部分分得Ｇ部分面積為○．○一四○公頃，較辛○○Ｈ部分
　　面積○．○一八六公頃為少，是Ｇ、Ｈ部分面臨溪南路之路寬比例顯非公平，並
　　造成Ｈ部分土地形狀不完整，對辛○○未來土地之使用，自屬不利益。況子○○
　　雖以採行該丙案，僅需拆除其所有建物之北面牆壁，尚可保留大部分房屋云云，
　　惟經以該分割圖與原審法院囑託地政機關實測之現況圖（即後附地籍圖謄本）套
　　對，其南側牆壁亦必遭拆除，尚非如子○○自己想像可完整無損。再者，子○○
　　另辯稱該建物之使用面積為七十平方公尺，分得之土地面積為一四○平方公尺，
　　倘未採行丙案，以致其須拆屋，僅空有分得土地，卻未保存房屋，非事理之平云
　　云。惟分割土地之目的乃在使各共有人分得土地，各得為最佳之利用，其目的不
　　在保留舊有之地上物。子○○舊有之建物縱遭拆除，仍得就分得之土地為最佳之
　　規劃利用，而達分配土地長遠使用之目的。況子○○分得之土地面積為一四○平
　　方公尺，如僅就該建物面積七十平方公尺為利用，顯未能充分利用分得之土地，
　　是保留該舊有建物並無必要。而依乙○○所主張之乙案，由子○○分得Ｇ部分，
　　其面寬在四、五公尺以上，深度亦，符合一般民間店舖樓房建築基地標準，辛
　　○○分得之Ｈ部分臨路寬度與其應有面積比較亦較相當，兩相權衡，自以辛○○
　　主張之乙案方式較為公平適當。其次，關於上訴人乙○○與丁○○等五人分配東
　　半側部分：乙○○主張依乙案分得Ｃ部分，丁○○等五人則主張依原審判決方案
　　或附圖丙案分得Ｃ部分，其間主要爭點在於任何一方均企求將自己分得之土地分
　　在一起而不願分成二塊（二部分）。然而系爭土地以預留Ｄ部分道路之方式分割
　　，則無論如何分配，必有乙○○或丁○○等五人之任何一方分得之土地，其中一
　　部分在Ｄ道路南邊、一部分在北邊，而無法盡如己意、盡如其美。茲查丁○○等
　　五人、丁○○之應有部分為九十六分之四、己○○、戊○○、丙○○、甲○○等
　　四人繼承其被繼承人林澄松應有部分為九十六分之十四，相較於乙○○之二八八
　　分之六九，均屬為少，故渠等主張分割後願一起分得一塊土地繼續保持共有而合
　　併使用。復按分割共有物係以消滅共有關係為目的，如依乙○○主張依乙案將Ｂ
　　、Ｃ部分分配予丁○○等五人，則丁○○等五人繼續保持共有之關係將存在於Ｂ
　　、Ｅ部分土地，增加共有關係之土地，惟如依甲案或丙案所示將Ｃ部分分給丁○
　　○等五人，則渠等五人間之共有關係，則僅存於Ｃ部分土地，是兩者相較，丁○
　　○等五人主張之丙案，將較符合分割共有物在消滅或減少土地共有關係之目的，
　　以及應有部分較少之數共有人之祁望將應分得之土地分在一塊，以便一起規劃使
　　用之意願。又查，依丙案，乙○○雖分得Ｂ、Ｅ部分二塊土地，然其應有部分面
　　積較多，將之分配二塊土地，其各塊（部分），面積分別有○．○二三三公頃、
　　○．○二三五公頃，且形狀完整，並無不便規劃建築使用，亦無如原審二塊均分
　　配在最裡地之缺點。在乙○○與丁○○等五人分得部分無法兩全其美情況下，經
　　衡酌比較，自以由乙○○分得丙案所示之Ｂ、Ｅ部分較為公允合宜適當。綜上，
　　關於子○○與辛○○分配西半側部分，其分割方式以附圖乙案為宜；而關於乙○
　　○與丁○○等五人分配東半側部分，其分割方式以附圖丙案為適當。而附圖甲案
　　則係上開該二方案中適宜方式之總結方案。因此，本院斟酌上開系爭共有土地性
　　質，共有人使用狀況，研析權衡各共有人方案，本乎全體共有人利益及公平原則
　　，認以附圖甲案分割方法為適當。末按，繼承人有數人時，在分割遺產前，各繼
　　承人對於遺產全部為公同共有，民法第一千一百五十一條定有明文，是故各繼承
　　人雖按其應繼分繼承全部遺產，但於分割遺產前，就遺產之公同共有物並無所謂
　　之應有部分之比例存在（最高法院三十七年上字第六四一九號判例參照），本件
　　被上訴人請求就共有之系爭土地為分割，並非繼承人相互間請求就其等繼承之所
　　有遺產為分割，共有人林澄松之繼承人即上訴人己○○、戊○○、丙○○、甲○
　　○並未表示就其分得土地登記為分別共有，於其等相互分割遺產前，就繼承取得
　　林澄松部分土地，自仍為公同共有。綜上各節，本院爰以附圖甲案判決兩造分得
　　之土地如主文第二項所示。再者，本件系爭土地，雖有臨路地及裡面地之分別，
　　各共有人分得之土地價值或有差異，但各共有人於本院準備程序中均表明不須鑑
　　價，無庸互為補償在案（見本院卷一五○頁），因此，本院不必另為補償金額之
　　酌定，併予說明。
八、原審就系爭共有土地酌定方法分割，固非無見，惟其方案既經本院予以調整，自
　　無可維持。上訴論旨指其分割方法不當，為有理由，應就其分割方法部分予以廢
　　棄改判如前述。
九、兩造其餘攻、防方法及舉證，經核與判決基礎之認定及判決結果無影響，不另一
　　一論列。
據上論結，本件上訴為有理由。依民事訴訟法第四百六十三條、第三百八十五條第一
項前段、第四百五十條、第七十八條、第八十五條第一項第二項、第八十一條，判決
如主文。
中　　　華　　　民　　　國　　九十一　　年　　　七　　　月　　　二　　　日
~B1民事第五庭審判長法　官　陳滿賢
~B2　　　　　　　　法　官　朱　樑
~B3　　　　　　　　法　官　邱森樟
右為正本係照原本作成。
不得上訴。
~B　　　　　　　　書記官　茆亞民
中　　　華　　　民　　　國　　九十一　　年　　　七　　　月　　　四　　　日
                                                                        Ｙ
  附  表
┌─────┬────────┬─────────┬───────────┐
│共　有　人│應有部分比例　　│應負擔訴訟費用比例│應負擔訴訟費用之　　　│
│姓　　　名│　　　　　　　　│　　　　　　　　　│現　共　有　人　　　　│
├─────┼────────┼─────────┼───────────┤
│ 辛○○   │2／21           │ 2／21            │   辛○○             │
├─────┼────────┼─────────┼───────────┤
│ 乙○○　 │69／288　　　　 │69／288　　　　　 │　 林潮洲　　　　　　 │
├─────┼────────┼─────────┼───────────┤
│ 壬○○   │23／96          │23／96            │   壬○○             │
├─────┼────────┼─────────┼───────────┤
│ 庚○○   │2／21           │ 2／21            │   庚○○             │
├─────┼────────┼─────────┼───────────┤
│ 子○○   │6／84           │ 6／84            │   子○○             │
├─────┼────────┼─────────┼───────────┤
│ 丑○○   │6／84           │ 6／84            │   丑○○             │
├─────┼────────┼─────────┼───────────┤
│ 林澄松   │14／96          │14／96            │   己○○、戊○○     │
│（已死亡）│                │                  │   丙○○、甲○○     │
│　　　　　│　　　　　　　　│　　　　　　　　　│　 應就上開比例之訴　 │
│          │                │                  │   訟費用連帶負擔     │
│          │                │                  │                      │
├─────┼────────┼─────────┼───────────┤
│ 丁○○　 │4／96　　　　　 │ 4／96　　　　　　│　 丁○○　　　　　　 │
└─────┴────────┴─────────┴───────────┘
